【裁判字號】    97,消債抗,327
【裁判日期】    980824
【裁判案由】    聲請更生程序
【裁判全文】
臺灣高雄地方法院民事裁定           97年度消債抗字第327號
抗  告  人  甲○○
上列當事人聲請消費者債務清理事件，不服中華民國97年9 月17
日本院第一審裁定（原審：97年度消債更字第994 號），提起抗
告，本院裁定如下：
    主  文
抗告及保全處分之聲請均駁回。
抗告程序費用由抗告人負擔。
    理  由
一、抗告意旨略以：抗告人前因積欠債務1155萬1351元（含房貸
    債務223 萬6000元）而有不能清償債務之情事，於民國97年
    7 月1 日以書面向最大債權人合作金庫商業銀行請求共同協
    商債務清償方案，惟因雙方無法達成協議，且抗告人無擔保
    或無優先權之債務總額未逾新臺幣1,200 萬元，復未經法院
    裁定開始清算或宣告破產，而依消費者債務清理條例之規定
    聲請更生；惟原審竟以抗告人平均每月收入新臺幣（下同）
    92,810元，於扣除公保費、健保費、退輔離職金、醫療互助
    金、眷舍管理費、所得稅、遭扣押薪資、房貸以及每月最低
    生活費後，尚餘26,233元可供清償債務為由，認定抗告人並
    無不能清償債務之情，而駁回更生之聲請；然縱依目前銀行
    商業同業公會全國聯合會所能提供前置協商最長期數180 期
    、最低利率0 ％之協商條件計之，抗告人每月應清償之債務
    額仍為641,174 元，則以原審認定之每月收入餘額26,233元
    衡之，抗告人仍不足以清償前揭債務，況依勞動基準法第54
    條第1 款規定，抗告人屆強制退休年齡僅餘26年，依原審計
    算之每月收入餘額計算之，抗告人至多僅能清償818 萬4696
    元，顯不足以清償前揭債務。是以，原審認事用法顯有違誤
    ，爰提起本件抗告，請求廢棄原裁定等語；並同時聲請就本
    院98年度司執字第70354 號、98年度司執字第20428 號、98
    年度司執字第22995 號等強制執行事件為保全處分云云。
二、按「債務人不能清償債務或有不能清償之虞者，得依本條例
    所定更生或清算程序，清理其債務。」消費者債務清理條例
    第3 條定有明文，而所謂「不能清償」，係指綜合債務人之
    財產、信用及勞力（技術）總和不足以對已屆清償期之債務
    ，繼續客觀上不能清償債務，始足當之；至「不能清償之虞
    」者，則指債務人之狀態如置之不理，客觀上得預見將成為
    不能清償之情形而言。是債務人雖欠缺資產，但如因擁有信
    用或勞力（技術）得以確保收入，即難謂係欠缺清償能力；
    又「聲請更生或清算不合程式或不備其他要件者，法院應以
    裁定駁回之，但其情形可以補正者，法院應定期間先命補正
    」消費者債務清理條例第8 條復有規定。
三、抗告人因信用卡、消費借款以及保證債務而積欠金融機構共
    931 萬5,351 元，另尚積欠房貸債務計223 萬6,000 元，共
    計積欠1,155 萬1,351 元債務，並於97年間以書面向最大債
    權銀行即合作金庫商業銀行申請前置協商，因未能接受合作
    金庫商業銀行提出之還款方案，而於97年7 月1 日協商不成
    立等情，此有原審卷附債權人清冊、前置協商不成立通知書
    、財團法人金融聯合徵信中心信用報告可稽，而可認定；又
    本件抗告人係任職於行政院國軍退除役官兵輔導委員會高雄
    榮民總醫院擔任護理師一職，於95至97年間每月平均收入約
    為92,857元一節，有抗告人提出之薪資查詢單、財政部高雄
    市國稅局95至97年度綜合所得稅各類所得資料清單在卷可稽
    ；至抗告人雖謂其每月平均收入於扣除公保費949 元、健保
    費789 元、退輔離職金3,185 元、醫療互助金100 元、眷舍
    管理費500 元、所得稅4,755 元、遭扣押薪資29,233元、房
    貸12,5 38 元以及每月最低生活費10,708元後，縱依目前銀
    行商業同業公會全國聯合會所能提供前置協商最長期數180
    期、最低利率0 ％之協商條件計之，其仍無餘力清償債務云
    云。然查：
(一)、本件抗告人主張其每月收入扣除行政院主計處公布之最低生
    活費10,708元外，尚須支出上揭其餘必要費用云云，固據提
    出97年3 、4 月薪資查詢單、合作金庫銀行放款帳務資料查
    詢單、行政院主計處公布之高雄市最低生活費一覽表等件為
    證；然參以上揭行政院主計處所公布之高雄市最低生活費標
    準10,708元之金額，本業已包含基本生活所必須之食、衣、
    住、行等支出，而抗告人已負債百萬元以上而謂不能清償，
    其本須以較低之標準生活而節忖開銷用以償債，始符誠信，
    自不得以無負債人員之一般生活標準以上而同為要求，是以
    ，抗告人上揭所列每月各項支出，是否均可認為必要，自應
    逐一斟酌；準此，參以抗告人上揭所列每月支出費用各該項
    目，其中除公保費949 元、健保費789 元、退輔離職金3,18
    5 元、所得稅4,755 元等項目核屬必要支出外，關於：
  1.每月醫療互助金100 元部分：
    抗告人本已享有全民健康保險及公務人員保險，就基本之醫
    療照顧、職災、生育、傷病、失能、老年、死亡等均享有保
    險給付，並未低於一般國民所享有之生存保障，於抗告人業
    已無法依約清償債務之狀況下，自不能認為該等醫療互助金
    係屬必要。
  2.關於每月房貸支出12,538元部分：
    房屋貸款於名義上雖屬債務，於實質上乃屬債務人藉由按期
    繳納貸款而逐期累積個人資產，惟債務人於經濟困頓之際，
    本應選擇適當處分其資產以減輕債務負擔，斷無允許債務人
    繼續負擔高額之房屋貸款及房屋稅、地價稅等支出而仍持續
    累積其個人資產，卻企圖削減應償還於債權人之債權成數之
    理。況人民安居並不以居住於自有住宅為必要，租屋居住亦
    屬目前社會上眾多暫無力或不願購屋者之安居方式，且因房
    租支出尚得作為所得稅之扣除額，故租屋居住毋寧是自認經
    濟負擔沉重者減輕自我負擔之方式之一，從而，抗告人主張
    每月房貸12,538元為其必要支出云云，要無可採。
  3.關於每月遭強制扣薪29,233元部分：
    核之強制扣薪性質，本屬債務清償之一部，非屬生活必要支
    出，若抗告人與最大債權金融機構協商成立債務清償方案時
    ，執行扣薪之債權人本需同意該債務清償方案，並應將此扣
    薪債權列入協商範圍，是以，抗告人先將此等扣薪金額列入
    生活必要費用計算後，再謂扣除該等扣薪後之所餘收入不足
    以清償債務，而不能依金融機構提出之協商方案清償債務之
    能力云云，自屬誤會，洵不足採。
  4.關於每月眷舍管理費500元部分：
    承前所述，行政院主計處所公布之高雄市最低生活費標準，
    既業已包含基本生活所必須之「住」支出項目，則抗告人復
    謂其每月需另行支出該等宿舍管理費云云，自非必要。
  5.綜上所述，抗告人每月生活必要支出應為20,386元（高雄市
    最低生活費標準10,708元＋公保費949 元＋健保費789 元＋
    退輔離職金3,185 元＋所得稅4,755 元＝20,386元），至抗
    告人所陳其餘生活支出費用，則難認屬必要，不應列入計算
    。
(二)、至抗告人雖謂依目前銀行商業同業公會全國聯合會所能提供
    前置協商最長期數180 期、最低利率0 ％之協商條件計之，
    則每月應清償之債務額為641,174 元，依其每月收入餘額亦
    不足以清償之云云。然查，參以抗告人所自陳積欠債務總額
    為1,155 萬1,351 元（含房貸債務223 萬6,000 元），則依
    抗告人前稱之銀行商業同業公會所能提供最長還款期數180
    期、最低利率0 ％之標準計算，每期還款金額應為64,174元
    ，而非抗告人所陳之641,174 元，因之，抗告人前揭所陳，
    自屬有誤，先予敘明；其次，參以前述，抗告人平均每月收
    入既約為92,857元，則於扣除其每月必要支出20,386元後，
    每月收入餘額仍有72,471元，準此，姑且不論抗告人名下尚
    有房貸所擔保之不動產可供變賣清償債務，縱僅以抗告人每
    月收入餘額72,471元作為債務清償資金來源，則以每月為期
    ，佐之抗告人前揭所陳之銀行商業同業公會全國聯合會所能
    提供之還款條件計算之，於清償至160 期後即於抗告人強制
    退休年齡屆至前，抗告人所負之債務亦可全數清償完畢（計
    算式：1,155 萬1,351 元÷72,471元＝159.39期），是以，
    抗告人陳稱依其每月收入餘額、依銀行商業同業公會所能提
    供之最優協商條件清償，以及強制退休年齡屆至前所餘工作
    年限等還款條件計算之，其仍不足以清償全部債務，而謂有
    不能清償債務之情事，自不足採。
(三)、又抗告人雖謂其每月尚須支出扶養父親之扶養費1,585 元云
    云，然按民法第1117條第1 項規定；受扶養權利者，以不能
    維持生活而無謀生能力者為限。而同條第2 項規定：前項無
    謀生能力之限制，於直系血親尊親屬不適用之。即直系血親
    尊親屬受扶養者，仍須以不能維持生活者為限（參照最高法
    院87年臺上字第1696號判決意旨）。而查，抗告人之父陳益
    山名下尚有13筆價值約4,572,085 元之不動產，此有陳益山
    之財產歸屬資料清單在卷可憑，是以，姑且不論抗告人迄未
    提出業已實際扶養其父親之相關證明文件，縱抗告人確能證
    明其有扶養之事實，然陳益山名下既有多筆不動產，仍難認
    陳益山有不能維持生活之情形發生，是以，揆諸前揭說明，
    抗告人對其自不負扶養義務，因之，抗告人前揭所陳之扶養
    費用，自不得列入必要生活必要支出計算，併予敘明。
四、綜上所述，抗告人既無不能清償債務或有不能清償之虞，則
    抗告人所為更生之聲請，於法不合。原裁定駁回抗告人之更
    生聲請，於法並無不合，應予維持。抗告人求為廢棄原裁定
    ，為無理由，應予駁回；又抗告人所為更生之聲請既經駁回
    ，其所為保全處分之聲請亦無必要，亦應併予駁回。
五、據上論結，本件抗告為無理由。依消費者債務清理條例第15
    條、民事訴訟法第495 條之1 第1 項、第449 條、第95條、
    第78條，裁定如主文。
中    華    民    國    98    年    8     月    24    日
             民  事  庭審判長法  官  蘇鳴東
                             法  官  高瑞聰
                             法  官  鄭子文
以上為正本係照原本作成。
本件不得抗告。
中    華    民    國    98    年    8     月    24    日
                             書記官  林國龍


司法院資訊處製作；財團法人民間司法改革基金會備份。
